【裁判字號】    99,上易,2432
【裁判日期】    991229
【裁判案由】    竊佔等
【裁判全文】
臺灣高等法院刑事判決                99年度上易字第2432號
    上  訴  人
    即  被  告  王慶二
    選任辯護人  林彥苹  律師
上列上訴人因竊佔等案件，不服臺灣板橋地方法院99年度易字第
1181號，中華民國99年8月3日第一審判決（起訴案號：臺灣板橋
地方法院檢察署98年度偵字第23241 號），提起上訴，本院判決
如下：
    主      文
原判決關於竊佔及定應執行刑部分撤銷。
王慶二犯竊佔罪，處拘役伍拾伍日，如易科罰金，以新臺幣壹仟
元折算壹日。
其他（毀損罪部分）上訴駁回。
第二項撤銷改判部分與第三項上訴駁回部分所處之刑，應執行拘
役陸拾日，如易科罰金，以新臺幣壹仟元折算壹日。
    犯罪事實
一、坐落於臺北縣三峽鎮○○段菜園地小段60-31 地號土地（即
    烏來事業區第39林班租地）所有權人為中華民國，屬於國有
    財產，現由行政院農業委員會林務局（下稱林務局）管理。
    簡添丁之母簡鴛鴦（已於民國96年8 月8 日去世）於78年11
    月1 日起向林務局承租上述土地（契約編號71644 號）。簡
    鴛鴦過世後由簡添丁繼承該地承租權，並於98年5 月6 日向
    林務局申請辦理繼承續租，然因該土地上築有違建工寮1 間
    ，以致仍未完成續約程序。
二、王慶二竟基於毀損犯意，於98年6 月23日某時，在上述土地
    ，徒手將簡添丁種植的竹子4 株拔除，經簡添丁發現而再次
    將該4 株竹子於原地種植；不料，王慶二竟於同年7 月12日
    某時，將該4 株竹子砍除予以毀損（起訴書誤載為「竹子共
    8 株」，應予更正），足生損害於簡添丁。
三、王慶二另基於意圖為自己不法所有的竊佔犯意，於同年8 月
    4 日某時，在上述土地，種植美國花生及茄苳樹各2 株，而
    排除所有權人與簡添丁對於該土地之占有及使用，予以竊佔
    （竊佔土地面積66平方公尺，如附件臺北縣樹林地政事務所
    土地複丈成果圖60-31 (1)所示）。經簡添丁發現後報警處理
    ，始查知上情。
四、案經簡添丁訴由臺北縣政府警察局三峽分局移請臺灣板橋地
    方法院檢察署檢察官偵查起訴。
    理      由
壹、關於證據能力：
一、「被告以外之人於審判外之陳述，雖不符前4 條之規定，而
    當事人於審判程序同意作為證據，法院審酌該言詞陳述或書
    面陳述作成時之情況，認為適當者，亦得為證據。當事人、
    代理人或辯護人於法院調查證據時，知有第159 條第1 項不
    得為證據之情形，而未於言詞辯論終結前聲明異議者，視為
    有前項之同意。」刑事訴訟法第159 條之5 第1 項、第2 項
    定有明文。告訴人簡添丁、證人李謀耀、呂品、鄭百淞、陳
    玉樹及張來於警詢、偵查之證述，經原審及本院依法踐行調
    查證據程式，檢察官、被告均知有該證詞，而不爭執各該證
    據之證據能力，且未於原審及本院言詞辯論終結前聲明異議
    ，審酌各該證人筆錄作成時之情況，並無在非自由意志情況
    下所為之陳述，認為適當，依刑事訴訟法第159 條之5 第1
    項、第2 項規定，具有證據能力。
二、其餘憑以認定被告王慶二犯罪事實之非供述證據（詳後述）
    ，查無違反法定程序取得之情，依同法第158條之4規定反面
    解釋，均有證據能力。
貳、撤銷改判（即竊佔罪）部分：
一、被告之供述及辯解：
    被告王慶二坦承種植美國花生及茄苳樹的事實；但矢口否認
    竊佔犯行，辯稱：被告父親很久以前就開始在上述土地上耕
    作，被告基此而認為有使用該土地的權利，並無竊佔故意。
    被告僅於98年8 月4 日佔用極小面積種植美國花生及茄苳樹
    ，未曾再有種植或使用土地的行為，也未排除他人使用該土
    地。所種植物於種植後依民法所有權概念應歸土地所有權人
    所有，被告並無據此獲得任何利益，並不符合竊佔罪的要件
    云云。
二、認定犯罪事實所憑證據及理由：
（一）前述60-31 號土地所有權人為中華民國，屬於國有財產，
      現由林務局管理，證人簡添丁之母簡鴛鴦（已歿）於78年
      11月1 日起向林務局承租（契約編號71644 號）；簡鴛鴦
      過世後，證人簡添丁繼承該地承租權，但因該土地上築有
      違建工寮，以致迄今仍未完成續約程序，以及被告於其上
      種植美國花生與茄苳樹各2 株等情，已經被告坦白承認於
      該地種植樹木4 株之事實，核與證人簡添丁（偵卷5-6 、
      35-37 頁）、證人即林務局新竹林區管理處技術士李謀議
      （偵卷6-1 頁）、證人即林務局新竹區管理處技術士呂品
      （偵卷36頁）、證人即五寮里鄰長陳玉樹（偵卷50頁），
      及證人即告訴人之姊夫張來（偵卷50 -51頁）證述相符。
      被告竊佔的範圍，經檢察事務官會同被告、證人簡添丁及
      地政人員現場勘驗，已經地政人員確認被告竊佔範圍所在
      地號為臺北縣三峽鎮○○段菜園地小段第60-31 地號土地
      、面積60平方公尺，有勘驗筆錄及臺北縣樹林地政事務所
      土地複丈成果圖為憑（偵卷60、62頁），並有承租國有林
      地續租申請書、國有林地承租權繼承申請書、繼承系統表
      、遺產分割協議書、臺灣省國有森林用地出租造林契約書
      、98年7 月10日現場會勘紀錄、土地登記第二類謄本、新
      竹林區管理處烏來事業區租地造林承租人清冊（偵卷9-
      17頁）、被告所種植美國花生及茄苳樹各2 株的照片（原
      審卷25-27 頁）可證。被告種植美國花生及茄苳樹所在土
      地確屬證人簡添丁之母簡鴛鴦先前向林務局所承租，現由
      證人簡添丁申辦繼承續租中的事實，可以認定。
（二）被告所有的土地為臺北縣三峽鎮○○段菜園地小段75 -1
      、76地號。被告且另向林務局承租林地657 、664 、669
      、680 、693 及695 圖號（契約編號71800 ，面積合計0.
      99公頃）；而簡鴛鴦另所承租的林地則為652 、452 圖號
      （契約編號71644 號，面積合計0.61公頃），兩人承租的
      土地相距最近的圖號，657 與652 之間，最短直線距離達
      35公尺，且間隔有一車道及大排水溝，已經證人呂品明確
      證述：「依我所提供的空照圖，被告所有的75建、76田地
      號與系爭土地還有一段距離，約30至50公尺。」等語（偵
      卷36頁），並有臺北縣三峽鎮○○段菜園地小段75-1、76
      地號土地所有權狀（影本）2 紙、現場照片6 張、簡鴛鴦
      與被告向林務局新竹林區管理處承租清冊及現場套繪圖為
      證（偵卷40-44 頁）。被告顯然不可能將本案臺北縣三峽
      鎮○○段菜園地小段60-31 地號土地誤認為渠所有的土地
      或渠承租地。被告辯稱：「我父親開始使用該地，已經使
      用三代，我從921 地震後開始知道那塊地是國家的，不過
      我有使用權；這是我的土地，我父親買75、76地號，而
      60- 31土地在75、76旁邊，所以我可以用，是告訴人侵佔
      我土地。」云云；惟查，被告既明知臺北縣三峽鎮○○段
      菜園地小段第60-31 地號土地並不在渠所有或承租的範圍
      內，自無使用該土地的合法權源，卻僅以該土地在渠所有
      土地旁，以及其父曾使用該土地，即主張有權使用該土地
      ，顯無理由。
（三）被告雖提出國有土地勘（清）查表-使用現況略圖（原審
      卷21頁），證明被告就本案土地有合法使用權源；但該使
      用現況略圖屬於被告於95年3 月15日申請勘查有關磚造平
      房、泥土地庭院、鐵皮搭棚、鴿舍、游泳池、菜園及駁崁
      等地上物佔用的土地範圍的圖示。勘查結果認前述地上物
      所佔用的地號為同小段74、75、75-1、75-2、76、77、77
      -1、60-30 地號。其中屬於林務局經營的土地為60-31 、
      77-1地號、屬於台灣農林股份有限公司經營的土地為77地
      號、私人土地則為74及76地號。而75-1及76地號屬被告所
      有。足認前述地上物所在位置與本案60-31 地號土地的位
      置不並相同，此由土地成果複丈成果圖比照得證。被告提
      出之前述圖表不足以證明被告就本案土地具有合法使用權
      源。
（四）竊佔罪為即成犯，於竊佔行為完成之時即成立犯罪，之後
      的繼續竊佔屬於狀態的繼續而非行為繼續；至於不法獲利
      的意圖是否確已實現與竊佔犯行的完成無關，最高法院66
      年台上3118號判例、74年台上3634號判決參照。被告明知
      並無使用本案土地的權利，仍故意於其上種植美國花生及
      茄苳樹各2 株，竊佔犯行已經完成。被告對於本案土地並
      無正當使用權利而於其上種植作物，目的即在圖取自己不
      法的利益。不論被告種植的面積大小，或於其後是否再有
      種植或使用土地的行為，或有無排除他人使用該土地，或
      甚至有無實際獲得不法佔有土地種植作物的利益，均與竊
      佔行為的完成無關，自不能倒果為因，而認被告無竊佔故
      意。事證明確，被告犯行可以認定，應予依法論科。
三、論罪：
    被告明知於本案土地並無所有權或其他合法權源，仍意圖為
    自己不法利益，於該土地種植作物4 株而占用，核被告所為
    ，係犯刑法第320 條第2 項竊佔罪，應依同條第1 項處斷。
四、撤銷改判及科刑審酌事項：
    原審為被告科刑判決之諭知，固非無見。惟查：（一）本案
    土地雖曾經證人簡添丁之母簡鴛鴦於78年間向林務局承租，
    但簡鴛鴦過世後，證人簡添丁繼承該地承租權，卻因於該土
    地築有違建工寮，以致迄今仍未完成續約程序。因此，證人
    簡添丁僅有優先承租權，也非合法承租人。原判決理由雖論
    述證人簡添丁迄今仍未完成續約程序，但於犯罪事實欄卻逕
    予認定證人簡添丁為承租人；（二）被告於該土地上種植美
    國花生及茄苳樹各2 株，原審誤為各1 株。被告上訴否認犯
    行雖無理由，基於如上論述，原判決應予撤銷改判。爰審酌
    被告犯罪之動機、目的、手段、不具悔意的犯後態度，參酌
    其素行及智識程度等一切情狀，認宜量處如主文第二項所示
    之刑，並與後述上訴駁回部分定應執行刑，並均諭知宣告刑
    及應執行刑的易刑標準如主文。
、上訴駁回（即毀損罪）部分：
一、被告之供述及辯解：
    被告王慶二坦承於上述時、地砍除告訴人簡添丁所種植竹子
    4 株的事實，但辯稱：該土地為國有，簡添丁所種竹子4 株
    已附著於該土地尚未分離，屬於該土地的部分，應屬於國家
    所有。簡添丁並非合法承租該土地之人，也無權使用該土地
    ，簡添丁並無合法告訴權，其告訴不合法云云。
二、認定犯罪事實所憑證據及理由：
（一）被告於犯罪事實欄二所示時、地，將告訴人種植的竹子4
      株拔除、砍除等情，已經被告坦白承認，核與證人即告訴
      人簡添丁的證述相符，並有竹子遭毀損的現場照片6 張（
      偵卷20、22、23頁）可證，被告自白核與事實相符，可以
      採信。另告訴人指稱：「被告毀損之物品為竹子，約4棵
      。」等語（偵卷5 反、原審卷37頁），與被告供稱：「我
      只砍除4 棵竹子。」等語相符。起訴書認被告毀損告訴人
      所有竹子共計8 株等語，應屬誤載。
（二）刑事訴訟法第232 條規定：「犯罪之被害人，得為告訴。
      」所謂犯罪之被害人，指因犯罪行為而直接受害之人。關
      於財產法益被侵害，該財產之所有權人固為直接被害人；
      而對於該財產有事實上管領支配力之人，因他人之犯罪行
      為致其管領支配力受有侵害，也屬犯罪之直接被害人，自
      得為告訴。最高法院88年台非字第372 號、91年台非字第
      262 號、95年度台非字第275 號判決參照。經查：該土地
      固屬國有財產，證人簡添丁並未完成續約承租程序；但證
      人即林務局新竹區管理處技術士呂品結證稱：「本案土地
      由新竹林務局放租給簡添丁之母。過世後由繼承人辦理繼
      承（租賃），如果沒有人辦理繼承，我們會先保留，讓繼
      承人可以辦理。在告訴人請求繼承前，我們不知道土地是
      誰在使用，因為我們不會管是誰在用。」等語（偵卷36頁
      ）。足證告訴人簡添丁雖就本案土地尚未完成合法承租程
      序，但仍有優先承租權，並有事實上管領支配力。而刑法
      毀損罪的構成要件：毀損「他人之物」，並非限定必須屬
      於「他人『所有』之物」。該4 株竹子既為告訴人簡添丁
      所種植，簡添丁對該4 株植作遭被告毀損的事實，自屬犯
      罪之直接被害人，得為告訴。
三、核被告所為，係犯刑法第354 條毀損罪。原審依刑法第354
    條、第41條第1 項前段規定，審酌被告犯罪動機、目的、手
    段，尚未賠償告訴人所受損失，素行尚可，坦承犯行及其智
    識程度、生活狀況等一切情狀，論處被告觸犯毀損他人物品
    罪，量處拘役10日，並諭知如易科罰金，以新臺幣1 仟元折
    算1 日之易刑標準。原判決認事用法均無不合，且量刑妥適
    ，被告上訴辯稱告訴人告訴不合法云云，核無理由，應予駁
    回。
據上論斷，應依刑事訴訟法第368條、第369條第1項前段、第364
條、第299 條第1 項前段，刑法第320 條第1 項、第2 項、第51
條第6 款、第41條第1 項前段，刑法施行法第1 條之1 第1 項、
第2 項前段，判決如主文。
本案經檢察官黃和村到庭執行職務。
中    華    民    國    99    年    12    月    29    日
                  刑事第六庭審判長法  官  邱同印
                                  法  官  吳淑惠
                                  法  官  郭豫珍
以上正本證明與原本無異。
不得上訴。
                                  書記官  陳采薇
中    華    民    國    99    年    12    月    29    日
附錄：本案論罪科刑法條全文
中華民國刑法第320條
（普通竊盜罪、竊佔罪）
意圖為自己或第三人不法之所有，而竊取他人之動產者，為竊盜
罪，處5  年以下有期徒刑、拘役或 5 百元以下罰金。
意圖為自己或第三人不法之利益，而竊佔他人之不動產者，依前
項之規定處斷。
前二項之未遂犯罰之。
中華民國刑法第354條
（毀損器物罪）
毀棄、損壞前二條以外之他人之物或致令不堪用，足以生損害於
公眾或他人者，處 2 年以下有期徒刑、拘役或 5 百元以下罰金
。

司法院資訊處製作；財團法人民間司法改革基金會備份。
